【裁判字號】    94,家上,72
【裁判日期】    950119
【裁判案由】    離婚
【裁判全文】
臺灣高等法院高雄分院民事判決          94年度家上字第72號
上  訴  人  甲○○
                        -1號
訴訟代理人  劉新安律師
            周君強律師
被上訴人    乙○○
訴訟代理人  周村來律師
            周元培律師
上列當事人間請求離婚事件，上訴人對於民國94年6 月22日臺灣
高雄地方法院93年度婚字第257 號第一審判決提起上訴，本院於
95年1 月5 日言詞辯論終結，判決如下：
    主  文
原判決廢棄。
被上訴人在第一審之訴駁回。
第一、二審訴訟費用由被上訴人負擔。
    事實及理由
一被上訴人起訴主張：兩造於民國87年1 月15日結婚，上訴人於
  婚後有下列行為：(一)上訴人竟盜用伊置於家中之積蓄190 餘萬
  元，兩造因而於92 年2月22日發生爭吵，致伊於92年2 月26日
  引發腦溢血，並住院1 個多月，上訴人於伊住院期間，均未陪
  伴、照顧伊，亦不聞不問病情，於伊出院在家療養復健期間，
  全由外籍看護照顧伊生活起居，而未關懷照顧伊。(二)上訴人明
  知伊有氣喘病，對二手煙過敏，竟於92年9 月間，故意在伊面
  前抽煙3 次，戕害伊之身體。(三)上訴人曾於92年8 月18日及之
  前某2 日，外出至凌晨1 時許始返家，並於返家後猛按門鈴，
  吵醒伊，使伊無法再入眠。(四)上訴人於92年9 月18日7 時許，
  在大華村之住處持鹽酸潑灑在伊身旁地面，威脅恐嚇伊，對伊
  為精神上之虐待。(五)上訴人未經伊同意，即於92年7 月7 日持
  伊之身分證、私章並填寫委託書，至高雄市國稅局申請伊之各
  類所得資料及財產歸戶清單，而持之向原審法院提起給付扶養
  費訴訟，伊乃以上訴人涉犯偽造文書罪嫌向臺灣高雄地方法院
  檢察署提出告訴。其後，因伊之財務狀況不佳，乃自92年8 、
  9 月起未再給付上訴人家庭生活費用。(六)兩造感情已經破裂，
  無回復之可能，伊自92年9 月19日因無法忍受上訴人的身心虐
  待而離家分居後，兩造僅於92年9 月21日見面，上訴人係至伊
  新住處吐煙，此外就沒有互相往來。爰依民法第1052條第1 項
  第3 款、第2 項規定，以選擇合併之方式，求為判決：准被上
  訴人與上訴人離婚等語。（原審判准被上訴人與上訴人離婚，
  經上訴人上訴）於本院聲明：上訴駁回。
二上訴人則以：被上訴人與伊相識時，即因氣喘長年不適，經伊
  細心照顧，婚後五年來，未再復發。然被上訴人一再要求伊為
  其報明牌，以在股票市場大發利市，經伊拒絕後，被上訴人即
  斷絕伊經濟來源，並百般凌辱。兩造婚前曾約定被上訴人婚後
  每月應給付伊零用金，事後未守約定，且自92年5 月起，未再
  給付生活費，伊為查明究竟，始至國稅局申請被上訴人之財產
  資料，發現其財產高達3 億餘元，才訴請被上訴人給付扶養費
  。被上訴人為將伊趕走，百般凌辱。伊已56歲，又無一技之長
  ，為求生活安適而百般隱忍，未對被上訴人精神虐待。又被上
  訴人自92年初起，不讓伊出門，甚至將伊反鎖在門外，叫門甚
  久才開門，更於92年2 月22日，藉故誣賴伊竊取190 餘萬元。
  被上訴人係於辦公室中風，非因與伊爭吵所致，事後住院期間
  ，伊有照顧被上訴人，但被上訴人對伊未有好臉色，伊為避免
  惹被上訴人厭煩，只好督促外勞看護。伊只為抒解苦悶而在客
  廳抽煙3 次，被上訴人竟藉此小題大作。伊從未對被上訴人潑
  灑鹽酸，且被上訴人係趁伊外出時，私自搬出大華村住處，事
  後甚至禁止家人透露行蹤，拒絕伊探視，伊無從照顧被上訴人
  等語置辯。於本院聲明：(一)原判決廢棄。(二)上開廢棄部分，被
  上訴人在第一審之訴駁回。
三本件被上訴人主張兩造於87年1 月15日結婚，惟自92年2 月26
  日起被上訴人因中風住院1 個多月期間，嗣於被上訴人出院在
  家療養復健期間，由外籍看護照顧被上訴人生活起居。又上訴
  人曾於92年9 月間在被上訴人面前抽煙；曾3 次於凌晨返家，
  無法進門而按門鈴；曾於92年7 月7 日擅自持被上訴人之身分
  證、私章並填寫委託書，至高雄市國稅局申請被上訴人之各類
  所得資料及財產歸戶清單，而持之向原審法院提起給付扶養費
  訴訟，經原審法院以92年度重家訴字第6 號民事案件審理中，
  被上訴人則以上訴人涉犯偽造文書罪嫌向臺灣高雄地方法院檢
  察署提出告訴，經檢察官提起公訴，由原審法院以93年度訴字
  第3249號刑事案件判決上訴人有期徒刑3 月，上訴人上訴後復
  經本院刑事庭判決駁回並宣告緩刑2 年，目前繫屬最高法院等
  節，為兩造所不爭執（見本院卷第35頁、第106 頁），復有被
  上訴人之診斷證明書、委託書、兩造身分證影本、民事起訴狀
  、原審法院家事庭通知書（見原審卷第15頁至第21頁）、臺灣
  高雄地方法院檢察署93年度偵字第11472 號起訴書（見原審卷
  第151 頁至第152 頁）、93年度偵續字第134 號起訴書（見原
  審卷第224 頁至227 頁）、臺灣高等法院高雄分院檢察署93年
  度上聲議字第596 號處分書（見原審卷第184 頁至第185 頁）
  、原審法院93年度訴字第3249號刑事庭傳票及判決等（見原審
  卷第22 8頁、第296 頁至第299 頁）在卷足稽，自堪信為真實
  。惟上訴人以前開情詞置辯，是以本件爭點為：(一)上訴人是否
  有被上訴人所主張不堪同居之虐待行為？(二)兩造是否有被上訴
  人所主張民法第1052條第2 項重大難以維持婚姻之事由，且可
  歸責於上訴人？
四被上訴人主張以下(二)至(六)項事實，是否為民法第1052條第1項
  第3 款之不堪同居虐待事由？
(一)按民法第1052條第1 項第3 款所謂不堪同居之虐待，係指與以
  身體上或精神上不可忍受之痛苦，致不堪繼續同居者而言（參
  見最高法院23年度上字第678 號判例）。
(二)被上訴人主張上訴人盜用被上訴人置於家中之積蓄190 餘萬元
  ，兩造因而發生爭吵，致被上訴人於92年2 月26日引發腦溢血
  住院1 個多月期間，上訴人均未陪伴、照顧，復於被上訴人出
  院在家療養復健期間，全由外籍看護照顧生活起居，而未關懷
  照顧被上訴人云云。經查：
1.被上訴人主張置於家中之190 餘萬元遭上訴人盜用一節，為上
  訴人所否認，被上訴人則僅以依現金包裝完好、置放在主臥室
  之地點隱密、可能進出該處僅有兩造與幫傭，及門窗未遭破壞
  等情形，自行推測認定係上訴人竊取該現金（見本院卷第63頁
  至第64頁、第79頁），因被上訴人未能舉證以實其說，被上訴
  人之主張，自難採信。
2.被上訴人又主張其發生腦溢血，係因與上訴人為上開失竊現金
  之事爭吵所致一情，為上訴人所否認。而依被上訴人之陳述，
  兩造爭吵之日為92年2 月22日，嗣於92年2 月26日始因腦溢血
  住院近1 個月，並以長庚紀念醫院診斷證明書為憑（見原審卷
  第15頁）。因兩造爭吵之日距被上訴人入院已相隔有4 日之久
  ，且上開診斷證明書亦未記載被上訴人罹患左腦梗塞之原因，
  因此被上訴人主張係因上訴人與其爭吵致腦溢血住院云云，委
  無可採。
3.被上訴人主張其住院期間上訴人均未陪伴、照顧，亦不聞不問
  病情云云。惟證人即被上訴人住院期間之看護王明蘭證稱：伊
  為被上訴人住院15日期間24小時之看護，上訴人曾前往探視，
  每次僅10分鐘至30分鐘，未每天到院，惟曾準備食物，但多數
  為被上訴人之子媳及女兒所準備，上訴人與被上訴人談話時有
  不投機情形，係伊幫被上訴人按摩，上訴人未幫忙，但有問伊
  被上訴人之病情有無好轉等語（見原審卷第142 頁至第143 頁
  ）。亦即被上訴人已有全日看護在旁照顧，本無須上訴人隨侍
  在側，且上訴人縱未每日前往探望，惟其既已多次前往，復曾
  準備食物與被上訴人飲用，及詢問病情，則尚難認定上訴人於
  被上訴人住院期間全然未為陪伴照顧，或不聞不問其病情。又
  證人王明蘭亦證稱兩造有言詞不睦之情事，是以上訴人辯稱未
  時常至醫院係為避免惹被上訴人厭煩，只好督促看護照顧等語
  ，尚可採信。
4.被上訴人又主張其出院在家療養復健期間，全由外籍看護照顧
  生活起居，上訴人未關懷照顧被上訴人云云。惟證人即被上訴
  人所僱之外籍女傭Sutar Si證述：上訴人平常在家煮飯洗衣服
  ，有時伊未打掃照顧被上訴人，上訴人會對伊說，要將伊送回
  去，…兩造常吵架等語（見原審卷第48頁、第50頁）；證人即
  被上訴人之復健師張志銘證稱：伊一星期至被上訴人處3 次，
  有時上訴人會打個招呼就離開，有時會過來看，並問伊被上訴
  人之狀況，也曾告知伊有關被上訴人服藥後之情況，及要求伊
  不要開藥與被上訴人等語（見原審卷第53頁至第55頁）。足認
  兩造雖常吵架，感情不睦，及由外籍女傭24小時照顧被上訴人
  ，惟上訴人仍在住處煮飯洗衣服，及監督女傭照顧被上訴人，
  並曾告誡女傭，如不打掃照顧被上訴人，即予以解僱，且平日
  亦注意被上訴人用藥之反應及身體復健情形，而與復健師張志
  銘討論。因此被上訴人主張於復健期間上訴人全未關懷照顧云
  云，即不足採。
(三)被上訴人主張上訴人明知被上訴人有氣喘病，對二手煙過敏，
  竟於92年9 月間，故意在其面前抽煙3 次，虐待被上訴人云云
  。經查：上訴人於92年9 月間在被上訴人面前抽煙3 次一節，
  為兩造所不爭執（見本院卷第35頁），核與證人Sutar Si及張
  志銘證述相符（見原審卷第46頁、第55頁），惟被上訴人並未
  因此引發氣喘，且上訴人於兩造婚姻存續中亦僅有上開3 次抽
  煙行為，在客觀上尚難認被上訴人已因上訴人上開行為受有身
  體或精神上難以忍受痛苦之虐待。
(四)被上訴人主張上訴人曾於92年8 月18日及之前某2 日，外出至
  凌晨1 時許始返家，並於返家後猛按門鈴，使被上訴人無法再
  入眠，故意虐待被上訴人云云。經查：
  上訴人外出返家，本可持鑰匙開門進入，惟上訴人外出後，外
  籍女傭Sutar Si即自內反鎖，致上訴人3 次於夜間12時返家時
  無法以鑰匙開門，才按門鈴，且被上訴人復指示證人Sutar Si
  不要開門，上訴人才激烈按鈴敲門等情，亦經證人Sutar Si證
  述明確（見原審卷第51頁至第52頁），可見上訴人於夜間12時
  返家時，係因遭反鎖門外無法進入，被上訴人復故意阻止女傭
  開門，始致上訴人不得不猛按門鈴。被上訴人如因此無法入眠
  ，亦係其自己行為所招致。況且上訴人為成年人，偶於夜間12
  時返家，亦無何不當之處，被上訴人主張上訴人此項行為亦致
  其受有身體或精神上難以忍受痛苦之虐待云云，委不可採。
(五)被上訴人主張上訴人於92年9 月18日7 時許，在大華村之住處
  持鹽酸潑灑在被上訴人身旁地面，威脅恐嚇被上訴人云云。經
  查：上訴人曾於上開時地潑灑鹽酸在被上訴人身後一情，固據
  證人Sutar Si證述無訛（見原審卷第50頁），惟當時兩造吵架
  ，且上訴人潑灑鹽酸後並未有其他威脅恐嚇之行徑，亦為證人
  Sutar Si所證述，則上訴人上開所為應係一時氣忿失控所致。
  因上訴人僅有一次因兩造爭吵，在被上訴人身後潑灑鹽酸行為
  ，而無其他威脅恐嚇之言行，被上訴人主張上訴人此項行為致
  其受有身體或精神上難以忍受痛苦之虐待，亦不足採。
(六)被上訴人主張上訴人未經被上訴人同意，即於92年7 月7 日持
  被上訴人之身分證、私章並填寫委託書，至高雄市國稅局申請
  被上訴人之各類所得資料及財產歸戶清單，而持之向原審法院
  提起給付扶養費訴訟，業經判決行使偽造私文書處有期徒刑3
  月，致其不堪同居之虐待云云。經查：
1.上訴人未經被上訴人同意，即於92年7 月7 日持被上訴人之身
  分證、私章並填寫委託書，至高雄市國稅局申請被上訴人之各
  類所得資料及財產歸戶清單一節，為兩造所不爭執（見本院卷
  第35頁），又兩造婚後係由被上訴人固定每月給付上訴人金錢
  ，以負擔生活費，為被上訴人所自承（見本院卷第33頁、第81
  頁），足認被上訴人係自行管理財產收入，上訴人並不知被上
  訴人之實際財產及收入為何，始私下請領被上訴人之收入暨所
  得。又被上訴人自承於上訴人訴請給付生活費前，係告知上訴
  人其因投資股票失利，損失10餘億元，財產都喪失，無法給付
  生活費等語（見原審卷第44頁），被上訴人既自行管理財產收
  入，復告知上訴人其已無財產，兩造又自92年2 月22日起即因
  前述190 餘萬元失竊事件起勃谿，互不信任，上訴人因而對被
  上訴人以上開情事拒不給付生活費，產生懷疑，尚符常情。則
  上訴人辯稱係因被上訴人不願給付生活費，且受告知已無財產
  ，為知真象，始私自持被上訴人之身分證、印章申請所得及財
  產資料等語，即可採信。
2.被上訴人於92年財產總額有209,724,347 元、綜合所得收入為
  4,058,239 元；93年間綜合所得收入為4,879,323 元、財產總
  額則未有變動等節，有稅務電子閘門財產所得調件明細表1 份
  在卷可稽（見本院卷第120 頁至第151 頁），雖被上訴人迄93
  年8 月26日止，向日盛證券融資款項17,917,000元，迄至93年
  9 月10日止，尚有11,713萬餘元之銀行貸款一情，為兩造所不
  爭執（見本院卷第35頁至第36頁），並有財政部高雄市國稅局
  財產歸屬資料清單、高雄銀行放款客戶授信明細查詢單、大眾
  銀行放款查詢單各1 份在卷可佐（見原審卷第202 頁至第204
  頁、第215 頁、第219 頁）。惟被上訴人之積極財產仍多於負
  債，且連續2 年之收入亦高於4 百萬元，其竟向上訴人表示已
  無財產，無法給付生活費，上訴人懷疑被上訴人刻意隱瞞，又
  與上開事實相符，足認上訴人以行使偽造文書之方式了解被上
  訴人實際財產情形，係因被上訴人未盡真實報告婚後財產所致
  。被上訴人既先虛偽陳述財產狀況，上訴人始私自持被上訴人
  之身分證、印章申請所得及財產資料，並經本院判處有期徒刑
  3 月，緩刑2 年，則上訴人上開所為尚難認定係為虐待被上訴
  人，以使其受有身體或精神上難以忍受之痛苦。
3.至被上訴人主張其擔任長運投資股份有限公司（下稱長運公司
  ）負責人，長運公司自86年起至92年止，僅92年間有稅後盈餘
  496 萬餘元，其餘年度均處於虧損狀態，且迄至93年8 月26日
  止，尚有向元富證券、日盛證券之融資款項共計189,355,000
  元，迄至93年9 月10日止，則尚有高雄銀行貸款7947萬餘元，
  被上訴人之負債大於資產等語。因上開收入及負債均屬長運公
  司所有，縱該公司係被上訴人與其家族成員共同投資組成，長
  運公司既為依公司法成立之股份有限公司之法人，與被上訴人
  仍屬不同之人格，自不能將長運公司之負債列為被上訴人之負
  債。是以被上訴人以長運公司之負債加計自己之債務，主張其
  確無資力給付上訴人生活費，詎在其70餘歲中風及經濟亦陷於
  困境時，上訴人竟未扶持照顧，復私自持被上訴人之身分證、
  印章申請所得及財產資料，即為不堪同居之虐待云云，並不足
  採。
(七)綜上，被上訴人主張因上述(二)至(六)之事由，致其不堪上訴人同
  居之虐待，請求離婚，自不應准許。
五被上訴人主張有以下(二)至(四)項之事項，是否為民法第1052條第
  2 項之重大難以維持婚姻事由，且可歸責於上訴人？
(一)按有民法第1052條第1 項以外之重大事由，難以維持婚姻者，
  夫妻之一方得請求離婚。但其事由應由夫妻之一方負責者，僅
  他方得請求離婚，民法第1052條第2 項定有明文。如夫妻雙方
  對該事由之責任相同，則任何一方均得訴請離婚，合先敘明。
  又按婚姻以夫妻終生之共同生活為目的，婚姻是否難以維持，
  應斟酌破壞夫妻共同生活之具體情事，是否客觀上達於動搖夫
  妻之共同生活，及已達於倘處於同一境況，任何人均將喪失維
  持婚姻希望之程度，致夫妻已喪失維持婚姻之意欲以為斷。
(二)被上訴人主張其住院及在家復健間期，上訴人對被上訴人冷漠
  、不關心、未照顧，而為重大難以維持婚姻事由云云。經查：
  兩造經常吵架，感情不睦，係由僱用外籍女傭Sutar Si24小時
  照顧被上訴人，上訴人則在住處煮飯洗衣服，並監督女傭照顧
  被上訴人，且曾告誡Sutar Si，如不打掃照顧被上訴人，即予
  以解僱，平日亦注意被上訴人用藥之反應及身體復健情形，而
  與復健師張志銘討論等情，業如前述，是以被上訴人主張於復
  健期間上訴人全未關懷照顧，有重大難以維持婚姻之事由云云
  ，即不足採。
(三)被上訴人主張上訴人未經被上訴人同意，即偽造被上訴人之委
  託書，至高雄市國稅局申請被上訴人之各類所得資料及財產歸
  戶清單，以向原審法院提起給付扶養費訴訟，業經判決行使偽
  造私文書處有期徒刑3 月，為重大難以維持婚姻事由云云。經
  查：
  因被上訴人向上訴人表示其已無財產，無法給付生活費，上訴
  人乃懷疑被上訴人刻意隱瞞，遂私自以持被上訴人之身分證、
  印章申請所得及財產資料之方式了解被上訴人實際財產情形，
  並持財產資料向原審法院訴請被上訴人給付生活費，被上訴人
  得知後，即向臺灣高雄地方法院檢察署提出告訴，上訴人因而
  經本院判處有期徒刑3 月，緩刑2 年一節，業如前述，亦即兩
  造間已無絲毫互信互諒之關係，上訴人須以向司法機關提出訴
  訟方式解決兩人間之財務問題，被上訴人則不惜讓上訴人遭法
  院判處有罪身入囹圄，而提出告訴，足認兩造間確已因財務問
  題喪失夫妻間相互信賴與感情之基礎，而妨礙家庭生活之美滿
  。是以被上訴人主張兩造間因給付生活費糾紛，致上訴人因行
  使偽造私文書受判處有期徒刑，有民法第1052條第2 項難以維
  持婚姻之重大事由等語，應屬可採。
(四)被上訴人主張兩造自92年9 月19日起分居互無往來，為重大難
  以維持婚姻事由云云。經查：
  兩造自92年9 月19日起即因被上訴人自行搬出兩造住處而分居
  ，上訴人僅曾於同年月21日前往被上訴人現住處探望，此後即
  互無往來一節，為兩造所不爭執（見本院卷第79頁、第81頁）
  ，被上訴人則主張其於上開時日自行搬出，係因無法忍受上訴
  人不堪同居之虐待行為等語，上訴人則以因被上訴人不願其到
  訪，而未繼續聯絡等語置辯，顯見兩造因上開四所述(二)至(六)項
  事件衝突後，已無感情，且互無信賴，又均任時間經過，造成
  兩造間裂痕及破綻擴大。是以被上訴人主張兩造間分居互無往
  來，有民法第1052條第2 項難以維持婚姻之重大事由等語，亦
  屬可採。
(五)按民法第1052條第2 項但書所規定「難以維持婚姻之重大事由
  應由夫妻之一方負責者，僅他方得請求離婚」，乃因如肯定有
  責配偶之離婚請求，無異承認恣意離婚，破壞婚姻秩序，且有
  背於道義，尤其違反自己清白（clean hands)之法理，有欠公
  允，同時亦與國民之法感情及倫理觀念不合。倘該重大事由，
  夫妻雙方均須負責時，應比較衡量雙方之有責程度，僅責任較
  輕之一方得向責任較重之他方請求離婚，如有責程度相同時，
  雙方均得請求離婚，始屬公允，是責任較重之一方應不得向責
  任較輕之之他方請求離婚。
(六)經查：兩造最早之衝突乃起因於被上訴人懷疑上訴人盜用其置
  於家中之積蓄190 餘萬元，嗣被上訴人因腦溢血住院、復健期
  間，雖上訴人未能體恤被上訴人身有病痛，情緒較為低落，仍
  與被上訴人爭吵不斷，且有抽煙、潑灑鹽酸、深夜返家等行為
  ，惟此係被上訴先懷疑上訴人偷竊，嗣又命女傭不准對晚歸之
  上訴人開門，最後再委稱負債過多，不願給付生活費，並自行
  搬出兩造婚後住所，致使上訴人須私下持被上訴人印章身分證
  聲請財產暨所得資料以訴請給付生活費，被上訴人則以提出行
  使偽造私文書之告訴做為反制，兩造終而互不往來、對簿公堂
  ，無法共營夫妻生活，足認上訴人就兩造喪失夫妻間互信互諒
  及分居事由之發生，雖應負責，惟被上訴人上開懷疑上訴人竊
  盜及對上訴人提出刑事告訴所為，在客觀上，亦使夫妻間相互
  信賴與感情之基礎崩解殆盡，而妨礙家庭生活之美滿，其又自
  行遷居他處，於上訴人到訪時復不願共尋解決歧異之道，即放
  任時間經過，造成兩造間裂痕及破綻擴大，終至無以挽回之地
  步，可見被上訴人就前開不能繼續共同生活之重大瑕疵，應較
  上訴人負較重責任。是以揆諸上開說明，責任較重之被上訴人
  即不得向責任較輕之上訴人請求離婚。
六綜上所述，被上訴人依民法第1052條第1 項第3 款、第2 項規
  定，請求與上訴人離婚，為無理由，不應准許。原審判准被上
  訴人與上訴人離婚，自有未洽。上訴意旨指摘原判決不當，求
  予廢棄改判，為有理由。自應由本院予以廢棄改判，如主文第
  二項所示。
七據上論結，本件上訴為有理由，依民事訴訟法第450 條、第78
  條、第85條第1 項前段，判決如主文。
中    華    民    國    95    年    1     月    19    日
                              民事第二庭
                                  審判長法官     簡色嬌
                                  法      官     朱玲瑤
                                  法      官     謝靜雯
以上正本證明與原本無異。
如對本判決上訴，須於判決送達後20日內向本院提出上訴狀，其
未表明上訴理由者，應於上訴後20日內向本院提出上訴理由書（
均須按他造當事人之人數附繕本）。上訴時應提出委任律師或具
有律師資格之人之委任狀，並依附註條文規定辦理。
中    華    民    國    95    年    1     月    19    日
                                  書  記  官     張宗芳
附註：
民事訴訟法第466 條之1 ：
對於第二審判決上訴，上訴人應委任律師為訴訟代理人，但上訴
人或其法定代理人具有律師資格者，不在此限。
上訴人之配偶、三親等內之血親、二親等內之姻親，或上訴人為
法人、中央或地方機關時，其所屬專任人員具有律師資格並經法
院認適當者，亦得為第三審訴訟代理人。第1 項但書及第2 項情
形，應於提起上訴或委任時釋明之。


司法院資訊處製作；財團法人民間司法改革基金會備份。
